臺灣高等法院花蓮分院刑事判決　　　　　　九十一年度上易字第二六號
　　上　訴　人　臺灣花蓮地方法院檢察署檢察官
　　被　　　告　乙○○
　　選任辯護人　曾泰源
右列上訴人因被告恐嚇取財案件，不服臺灣花蓮地方法院九十年度易字第四八一號中
華民國九十年十一月十五日第一審判決( 起訴案號：臺灣花蓮地方法院檢察署九十年
度偵字第一二二八號 )，提起上訴，本院判決如左：
    主  文
原判決關於乙○○部分撤銷。
乙○○共同意圖為自己不法之所有，以恐嚇使人將本人之物交付未遂，處有期徒刑陸
月，如易科罰金以佰元折算壹日。
    事  實
乙○○係東成營造有限公司（下稱東成公司，負責人為其子詹皇輝）之工地管理人員
，潘信義（已判處罪刑確定在案）則是乙○○之乾兒子，（潘信義於八十六年間曾因
懲治盜匪條例案件，經台灣台中地方法院判處有期徒刑三年八月確定，甫於民國八十
九年十二月三十一日執行完畢），乙○○與潘信義二人於九十年四月間，見甲○○標
得花蓮縣富里鄉公所六十石山產業道路工程，意欲藉此分得利益，竟意圖為自己不法
之所有，基於恐嚇取財之犯意聯絡，先由乙○○於同月三日打電話予甲○○，以加害
財產之事向其恐嚇稱：「我和富里鄉公所關係很好，雖然你標到了，工程也不能好好
做，也不會賺錢」等語，向甲○○勒取新臺幣（下同）六十萬元，其後潘信義則於同
月十二日，在花蓮縣富里鄉○○路一二六號東成公司內，利用不知情之友人周芳嘉、
張偉勝、戴維呈均在場情形下（周芳嘉、張偉勝、戴維呈另為不起訴處分），接續以
同一加害財產之事，向甲○○恐嚇稱：「你今天一定要將事情處理好，我們兄弟還要
回臺中，趕快把錢給我」等語，致甲○○心生畏懼，而與之約定明日交付五十萬元。
甲○○遂於當日晚上事先報警，並於翌日上午九時三十分許，在花蓮縣玉里鎮○○路
土地銀行前交付金錢予潘信義時，為警當場查獲，並由潘信義身上扣取甲○○所交付
之二十四萬元，乙○○等因而未能得逞。
案經甲○○訴由花蓮縣警察局玉里分局報請臺灣花蓮地方法院檢察署檢察官偵查起訴
。
      理  由
一訊之被告乙○○矢口否認有前開犯行，辯稱：「九十年四月十二日，甲○○路經其
  辦公室進來喝茶，雙方只談到甲○○所標到的工程是否欠挖土機之事，而六十萬元
  是甲○○同意，他標到工程自願要給我吃紅的云云，惟查：
  (一)告訴人甲○○於警訊中指訴，我標到工程後，乙○○就對我說，他與富里鄉公所
    關係良好，雖然我標到了，工程也不能好好做，也不會賺錢等語，而且這段期間
    內他們曾叫我到富里鄉公所中油加油站前之乙○○所開設的東成營造公司內四次
    ，第三次、第四次，我看見潘信義等三、四名年輕人，直到昨天（十二日）晚上
    潘信義就告訴我，他要趕回台中了，叫我錢快拿出來，我直的很害怕，工程不能
    做的很順利。我是做工程的人，我當然想把工程做好，我就是怕這工程做的不順
    利，這段期間我都睡的不安穩，也都吃不太下飯，在求助無門，我約於十二日下
    午八時三十分許，打電話至花蓮地檢署報案，接電話的人，就叫我先向玉里分局
    報案，我是以我的行動電話打的。（見警訊筆錄）於原審偵審中及本院調查時亦
    一致指訴甚詳，同案被告潘信義對甲○○所恫嚇之詞，今天一定要把事情處理好
    ，我們兄弟一定要回台中，亦有當時在場之証人周芳嘉、戴維呈、張偉勝等人在
    偵訊中之証陳可參。証人張偉勝於警訊中証稱：在九十年四月十二日下午，於富
    里站前之公司內（乙○○之東成營造公司）我有見到乙○○叫潘信義去收錢，至
 於收什麼錢，我不知道，僅知事情都是乙○○和潘信義在商議的．．．乙○○和
    潘信義叫甲○○拿錢出來而戴維呈在旁邊叱喝。其於偵查中亦証稱，有聽到乙○
    ○叫潘信義去收錢（見偵查卷第十九頁、第二十頁）。証人戴維呈警訊中証陳，
    他們好像在談論工程的事情，並沒有談到工程搓湯圓的事情。有聽到潘信義對甲
    ○○說今日一定要把事情處理好，我們兄弟要回台中，潘某叫我開車載他們去拿
    錢，是乙○○叫他（潘某）來這裡拿錢的（指向甲○○拿錢）云云（見同上卷第
    廿一頁），足見被告與潘信義相互間，於前開恐嚇取財犯行，確有犯意之聯絡及
    行為之分擔。
  (二)至於告訴人於警訊中雖有陳明，九十年四月三日上午十時，在花蓮縣富里鄉公所
    工程得標後，當日下午五時，乙○○就打電話要我前往富里鄉他的公司（正確地
    址不詳）向我要求「搓圓湯」六十萬元，因談不合而作罷，第二次九十年四月十
    二日又打電話給我，叫我去他公司，要求給付得標款之吃紅一事等語。然甲○○
    既因與被告談不合而作罷，當無自願同意交付被告五十萬元吃紅之理。且告訴人
    於原審到庭，雖証稱：「開標前二天有去乙○○事務所，但沒有談到吃紅之事，
    只談工作細節，有意願標到這工程後再轉包給乙○○，我們只是在商談而已，他
    也沒有什麼意願轉包。前一天晚上陳智隆和我都有去，只談工程，這是公開招標
    ，不可能談給他吃紅的事。潘信義和我談二次，他口氣比較不好，說錢要給他，
    他要回台中。潘信義在案發前一天晚上，還有在前三天晚上和我有見面，前一天
    晚上我們下午四、五點談到晚上七時左右，都在談拿錢及工作轉包之事，我七點
    多後我就回家，潘信義打電話給我說「要回台中快把錢給我」等語。由上述告訴
    人之證言以觀，告訴人並無同意給被告吃紅之情事。再參酌目前經濟不景氣，賺
    錢不易，豈有工程尚未開工，是否能獲得應有之利潤，尚未可知，即交付五十萬
    元予被告吃紅，顯然違反常情。
  (三)按所謂恐嚇，凡一切之言語、舉動足以使他人生畏懼心者，均包含在內，最高法
    院二十二年度上字第一三一０號判例意旨參照，因被告乙○○對告訴人恫稱：「
    我和富里鄉公所關係很好，雖然你標到了，工程也不能好好做，也不會賺錢」等
    加害財產之事相向，後又由被告與潘信義約告訴人商談本件之工程部分之轉包事
    宜，於不能談妥後，潘信義即以「你今天一定要將事情處理好，我們兄弟還要回
    臺中，一定要拿到錢」之語相向，且潘信義又帶另外同行之上開三名証人周芳嘉
    、戴維呈、張偉勝在場，以壯聲勢，自足以使告訴人心生畏懼。何況同案被告潘
    信義部分業經原審判處罪刑確定在案，亦有本案卷宗可憑。被告所辯，潘信義所
    拿到之二十四萬元，係告訴人同意給渠等標到本件工程之分紅云云，顯係卸責之
    詞，均難以採信。此外復有決標公告、存摺、照片、贓證物品認領保管收據、指
    認口卡片、偵破案件報告書附卷足供憑據。事証已臻明確。
綜上所述，被告前開辯解，均係諉卸刑責之詞，不足採信。事證明確，被告犯行足以
認定，自應依法論科。
二查被告與潘信義，以恐嚇手段使標得工程之被害人交付財物，自有不法所有之意圖
  ，核被告所為係犯刑法第三百四十六條第三項、第一項之罪。又被告二人間就上開
  犯行，有犯意聯絡及行為分擔，為共同正犯。由上之事實觀之，甲○○雖有要給付
  被告二人五十萬元之約定，惟其虛與被告二人約定，意在協助警察辦案，以求人贓
  俱獲，故形式上其就恐嚇交付之意思表示，雖已經一致，且甲○○並已攜款準備交
  付，但因警察埋伏在側，伺機逮捕，事實上其彼此間並不能真正完成恐嚇取財之金
  錢交付行為，應屬未遂之階段（最高法院八十九年度台上字第三四三四號、五十六
  年台上字第一一七二號判決意旨參照），檢察官雖於原審蒞庭時，陳明潘信義已取
  得二十四萬元之款項，應屬既遂云云，尚有未洽，附此敘明。被告與潘信義雖已著
  手犯罪行為之實行，惟於交付金錢之際即為警查獲，為未遂犯，爰依刑法第二十六
  條前段之規定減輕其刑。原審據以論處罪刑，固非無見。惟查被告雖為初犯，但係
  主謀，且係從事營建業之人，藉勢恐嚇同行，行為後又一再否認犯行，並無悔意，
  難認其無再犯之虞，原審僅量處有期徒刑四月，並予宣告緩刑，自屬過輕，檢察官
  上訴意旨就被告部分執上開理由指摘原判決不當，為有理由，自應將原判決關於被
  告部分撤銷改判。爰審酌被告雖無犯罪前科，行為後一再藉詞否認犯行，並無悔意
  及被害人所受危害之程度等一切情狀量處有期徒刑六月，同時諭知易科罰金之折算
  標準，以示懲儆。
據上論斷，應依刑事訴訟法第三百六十九條第一項前段，第三百六十四條，第二百九
十九條第一項前段，刑法第三百四十六條第三項、第一項、第二十八條、第二十六條
前段、第四十一條第一項前段、罰金罰鍰提高標準條例第一條前段、第二條，判決如
主文。
本案經檢察官崔紀鎮到庭執行職務。
中      華      民      國   九十 一   年     五     月     三十     日
                                    審判長法官  謝  志  揚
                                          法官  賴  淳  良
                                          法官  莊  謙  崇
右正本證明與原本無異。
本件不得上訴。
                                        書記官  林  明  智
中      華      民      國      九十 一   年     五     月     三十一   日
